【裁判字號】    97,小上,32
【裁判日期】    970829
【裁判案由】    清償債務
【裁判全文】
臺灣彰化地方法院民事裁定  97年度小上字第32號
上  訴  人  乙○○
被上訴人    臺灣丙○商業銀行股份有限公司
法定代理人  甲○○
上列當事人間請求清償債務事件，上訴人對於中華民國九十七年
七月十日本院北斗簡易庭九十七年度斗小字第二七七號第一審判
決提起上訴，本院裁定如下：
    主  文
上訴駁回。
第二審訴訟費用新臺幣壹仟伍佰元由上訴人負擔。
    理  由
一、按對於小額程序之第一審裁判之上訴或抗告，非以其違背法
    令為理由，不得為之；上訴狀應記載上訴理由，表明下列各
    款事項：一、原判決所違背之法令及其具體內容。二、依訴
    訟資料可認為原判決有違背法令之具體事實；又當事人於第
    二審程序不得提出新攻擊或防禦方法，但因原法院違背法令
    致未能提出者，不在此限，民事訴訟法第四百三十六條之二
    四第二項、第四百三十六條之二五及第四百三十六條之二八
    條分別定有明文。再依同法第四百三十六條之三二第二項規
    定準用同法第四百六十八條、第四百六十九條第一款至第五
    款規定，所謂違背法令，依同法第四百六十八條規定，指判
    決不適用法規或適用不當，為違背法令；而判決有同法第四
    百六十九條所列各款情形之一者，為當然違背法令。是當事
    人對小額程序之第一審判決提起上訴，如依民事訴訟法第四
    百六十八條規定，以第一審判決有不適用法規或適用不當為
    理由時，其上訴狀或理由書應有具體之指摘，並揭示該法規
    之條項或其內容，若係成文法以外之法則，應揭示該法則之
    旨趣。倘為司法院解釋，或最高法院判例，則應揭示該判解
    之字號或其內容。如以民事訴訟法第四百六十九條第一款至
    第五款所列情形為理由時，其上訴狀或理由書，應揭示合於
    該條款之事實。上訴狀或理由書如未依此項方法表明，或其
    所表明者，顯與上開法條規定之情形不相合時，即難認已對
    於小額程序第一審判決之違背法令有具體之指摘，其上訴自
    難認為合法。
二、本件上訴意旨略以：
（一）訴外人階梯股份有限公司（下稱階梯公司）於民國九十四
      年起，以「階梯聰明家」向大眾推廣推銷商品、服務，以
      三年為期，得分有月付新臺幣（下同）三千九百八十元或
      四千五百七十九元，並佯稱該公司提供分期付款服務，惟
      簽約時，卻夾帶消費性貸款契約，致使消費者未詳閱契約
      內容，即依該公司行銷人員之指示簽名，而銀行於電話查
      詢時為求業績，亦未告知消費者已申辦貸款等情，僅略以
      確認是否為訴外人階梯公司會員等語查核，使不知情之消
      費者或會員因而申辦貸款。上訴人於九十四年五月三十一
      日受階梯公司詐欺而陷於錯誤購買商品、服務。
（二）又梯階公司行銷人員於九十四年五月三十一日，在上訴人
      友人經營之美髮店推銷其商品、服務，斯時該公司行銷人
      員佯稱「得分期付款」之優惠，復稱日後僅憑繳款單分期
      繳款即可，並未告知係向銀行申辦消費性貸款，亦未表示
      其法律關係存在上訴人與銀行間，階梯公司旋於當日與上
      訴人訂約，上訴人並依其指示簽完名後，當日即將上訴人
      所簽之所有契約書悉數攜回。嗣於九十六年十月二十二日
      上訴人因故終止與階梯公司之契約，迨於九十六年二月間
      上訴人收受階梯公司之函文表示「．．．雖已辦理退貨手
      續完成但仍受銀行／融資公司催繳事宜提出說明．．．」
      等語。後經上訴人向銀行查證，上訴人始發現竟受階梯公
      司之詐欺，竟有透過誠泰行銷股份有限公司（下稱誠泰行
      銷公司）向誠泰銀行申辦貸款。據此上訴人受階梯公司故
      意所施詐欺之不實之事，使上訴人陷於錯誤而申辦貸款，
      上訴人爰以本訴狀為受第三人階梯公司詐欺而向被上訴人
      為意思表示之撤銷。
（三）上訴人前受階梯公司之詐欺，於九十五年十月二十二日終
      止與階梯公司之契約，復據階梯公司表示貸款由其處理與
      承擔。然迨至九十六年二月間上訴人始知悉貸款乙情，而
      被上訴人所持有之定型化契約，竟載有「第十三條：借款
      人及連帶保證人同意不以其經銷商之任何債權向貴行主張
      抵銷，一切有關商品（標的物）之瑕疵擔保、保固、保證
      、售後服務或其他契約責任，仍應由經銷商負責；貴行或
      本人委託之誠泰行銷股份有限公司，均對借款人與經銷商
      之法律關係（包括但不限於買賣關係），不負任何責任。
      」，據此，該定型化契約條款除為上訴人及其他被害人所
      被階梯公司及被上訴人欺罔不知者外，被上訴人更係基於
      相對市場力或市場資訊優勢，卻利用上訴人等交易相對人
      資訊不對等或此交易上相對弱勢地位，在系爭貸款契約或
      申請書中，故意不揭露系爭貸款之本質等如此重要之交易
      資訊，從事不公平交易之行為，揆諸民法第二百四十七條
      之一、消費者保護法第十二條及公平交易法第二十四條，
      難謂非無欺罔或顯失公平之情事。
（四）簽約當時階梯公司並沒有留下任何契約正本或影本給上訴
      人（解約時亦同），且簽約時均沒有銀行人員在場，只有
      階梯公司行銷人員在場，並說是辦理分期付款，上訴人表
      示要用中國信託信用卡分期，階梯公司行銷人員卻說階梯
      公司與被上訴人合作，並無說明向銀行貸款，而銀行人員
      僅以電話照會，確認上訴人身份，上訴人並不知有向銀行
      貸款之情。依銀行法第四十五之一條明確授權訂定的金融
      機構委託他人處理應注意事項規定，受託機構與銀行要自
      行負責，而且銀行未依法徵信與對保涉嫌非法放款應自行
      承擔風險。另消費者保護法施行細則第十一條規定：「企
      業經營者與消費者訂立定型化契約前，應有三十日以內之
      合理期間，供消費者審閱全部條款內容。違反前項規定者
      ，該條款不構成契約之內容。」，亦有審閱期間的規定。
（五）退而言之，縱不論受詐欺意思表示之撤銷，亦不論被上訴
      人定型化約款顯失公平，上訴人前於九十四年五月三十一
      日，與階梯公司購買商品時，即辦理展延十八個月，即至
      九十六年一月起才能使用商品、服務，但上訴人業於九十
      五年十月二十二日與階梯公司終止契約，階梯公司另要求
      上訴人繳回原價百分之十之款項一萬四千元，作為終止契
      約之違約金及電腦以一萬三千元之自費購回，退回獎金一
      萬元等情。上訴人因工作關係無法至階梯公司會場退貨，
      階梯公司並同意以郵寄方式退款，且陳稱帳務部分已與誠
      泰行銷公司約定，由其承擔處理，迨九十六年二月間階梯
      公司再以函文告知：「本公司以積極展開各位會員簽約之
      債權銀行／融資公司協商．．．」，上訴人才知與銀行間
      債務仍存在，始知事態嚴重並要求階梯公司開立證明文件
      ，及於九十六年四月十九日寄出存證信函予被上訴人及金
      管會。自九十五年十月二十二日起上訴人即未再匯款予被
      上訴人，而由階梯公司承接，據此以觀，本件消費借貸關
      係，確曾因階梯公司與之有債務承擔之約定，復經階梯公
      司聲明，而移轉於階梯公司與被上訴人間，要與上訴人無
      涉，其理至為灼然等語。
三、經查：上訴人之上訴理由僅為事實上之陳述，係就原審取捨
    證據、認定事實之職權行使，指摘其為不當，而未具體指出
    原審判決有何違背法令情事，更未指明原審判決所違反法令
    之內容，及依訴訟資料有何判決違背法令之具體事實，難認
    其已合法表明上訴理由。又上訴人提起本件上訴時雖另主張
    其係遭訴外人階梯公司詐欺或訂約顯失公平，或其債務已由
    階梯公司承擔，並以上訴狀表示對被上訴人為撤銷其意思表
    示等語。然依上開民事訴訟法第四百三十六條之二十八前段
    規定，上訴人不得提出此新攻擊、防禦方法，本院自得不加
    以審究。揆諸前揭說明，本件上訴顯不合法，應予駁回。
據上論結，本件上訴為不合法，依民事訴訟法第四百三十六條之
三二第二項、第四百四十四條第一項前段、第九十五條、第七十
八條、第四百三十六條之十九，裁定如主文。
中    華    民    國    97    年    8     月    29    日
            民事第二庭      審判長法  官  康弼周
                                  法  官  吳永梁
                                  法  官  陳秋錦
以上正本係照原本作成。
本件不得抗告。
中    華    民    國    97    年    8     月    29    日
                                  書記官  王惠嬌


司法院資訊處製作；財團法人民間司法改革基金會備份。
